臺灣臺北地方法院民事判決　　　　　　　98年度重國字第10號
原　　　告　台灣觀光巴士有限公司
法定代理人　徐范煦敏
訴訟代理人　辛　武律師
被　　　告　臺北市政府
法定代理人　郝龍斌
訴訟代理人　李宜光律師
複　代理人　王藹芸律師
上列當事人間請求國家賠償事件，本院於中華民國100年4月27日
言詞辯論終結，判決如下：
    主  文
原告之訴及假執行之聲請均駁回。
訴訟費用由原告負擔。
    事實及理由
壹、程序方面：
一、按依國家賠償法請求損害賠償時，應先以書面向賠償義務機
    關請求之；賠償義務機關對於前項請求，應即與請求權人協
    議，協議成立時，應作成協議書，該項協議書得為執行名義
    。賠償義務機關拒絕賠償，或自提出請求之日起逾30日不開
    始協議，或自開始協議之日起逾60日協議不成立時，請求權
    人得提起損害賠償之訴，國家賠償法第10條、第11條第1 項
    分別定有明文。查原告於本件主張被告應負國家賠償責任前
    ，已以民國98年3 月27日98年訟律函字第0021號函向被告請
    求賠償，經被告於98年4月13日以北市工新養字第098308714
    00號箋拒絕賠償，有該箋1 紙在卷可稽（見本院卷一第97頁
    至第100 頁），且為被告所不爭執，堪信為真，是可認原告
    起訴時已履行前揭法條之前置程序規定。
二、次按依國家賠償法第3條第1項請求損害賠償者，以該公共設
    施之設置或管理機關為賠償義務機關，國家賠償法第9條第2
    項亦有明文。查原告主張公共設施設置管理有欠缺之設置管
    理機關為被告，此同為被告所不爭執，應認原告已合法提起
    本件國家賠償之訴。
貳、實體方面：
一、原告主張：訴外人即原告之駕駛許志宏駕駛原告所有車牌號
    碼A5-171號遊覽車（下稱系爭遊覽車），於96年6 月24日上
    午8時2分許，自新竹縣竹東鎮竹東火車站前啟程，搭載美商
    嘉康利股份有限公司（下稱嘉康利公司）員工前往臺北市士
    林區陽明山中山樓，遊覽至同日下午6時15 分許，行經仰德
    大道2 段興永公路口時，適煞車系統突然失靈，經許志宏多
    次踩試亦不能有效煞住，因該路面係有下坡之傾斜，情況十
    分危急，幸右車道臨山邊部份設有護欄，許志宏遂以車身斷
    續緊貼該護欄，且因該護欄距地有1 公尺許之高度，建造結
    實，確有安全防護之功效，許志宏以之摩擦減速確實已達預
    期之效能，達到化險為夷之效應。詎在仰德大道2 段78號燈
    桿至79號燈桿處，該1 公尺高度之護欄在無任何標誌、警告
    、指示之情況下竟突然消失，以致系爭遊覽車在不可避免之
    物理慣性原理下右傾而翻入山谷（下稱系爭事故）。又該防
    護牆無預警突然消失，形成防護之缺口，對以之為倚托之遊
    覽車無異設立陷阱，因而造成乘客8 死24人輕重傷不等之傷
    害，是系爭事故之發生實與被告設置管理之疏失顯有相當因
    果關係，此並有臺灣省大地工程技師公會（下稱大地技師公
    會）認該路段「宜設護欄」之鑑定結果可參，為此爰依國家
    賠償法第3條之規定提起本訴等語。並聲明：
  (一)被告應給付原告新臺幣（下同）6071萬6568元【計算式：原
    告已支付傷亡乘客之賠償金5738萬8352元＋系爭遊覽車折舊
    後之價值232 萬8216元＋救難起重工程款63萬元＋公路測速
    器修復費37萬元＝6071萬6568元】，及自起訴狀繕本送達翌
    日（98年7月18日）起至清償日止，按週年利率百分之5計算
    之利息。
  (二)願供擔保，請准宣告假執行。
二、被告則辯以：
  (一)系爭事故係因許志宏駕駛行為不當，又疏未檢查煞車系統及
    為任何安全處置所致，從而類推適用民法第224 條之規定，
    系爭事故之發生顯可歸責於原告，被告對此並無任何故意或
    過失可言，原告自不得對被告請求任何賠償。
  (二)又原告所稱系爭事故發生處所護欄在無任何標誌、警告、指
    示之情況下突然消失乙節，並非事實，蓋因該地點於被告接
    管時本即未設有護欄，並非護欄於設置建造之初即有瑕疵，
    或護欄於建造後未妥善保管，怠為修護致該物發生瑕疵，是
    原告之主張並無理由。
  (三)再者，依據臺灣士林地方法97年度交訴字第29號刑事判決之
    認定，許志宏係因誤認系爭遊覽車之煞車系統失靈，試圖以
    車身擦撞右側路側護欄之方式減速，卻因該處後方路段並無
    路側護欄可供擦撞而無法減速，乃追撞訴外人廖淑婷駕駛之
    自小客車車尾，復疏未注意控制車輛，將車輛向右偏閃致該
    車失控衝出道路，翻落於路旁駁坎下方山谷；亦即許志宏係
    將本即並非作為煞車工具之護欄充作其擦撞減速之工具，已
    違反原本設置或使用護欄之目的及本意，因此原告主張被告
    未設置護欄供其煞車減速之用，而有設置或管理疏失云云，
    已無理由。況許志宏追撞廖淑婷駕駛之自小客車車尾後疏未
    注意控制車輛，將車輛向右偏閃致該車失控衝出道路，翻落
    於路旁駁坎下方山谷等情，更與被告有無於系爭事故發生地
    點設置護欄無關，故原告之主張顯無理由。縱認被告就系爭
    事故現場未設置護欄屬設置或管理有欠缺，被告亦得主張過
    失相抵。
  (四)此外，大地技師公會固認系爭事故發生路段位於「宜設置護
    欄」之範圍內，惟查：
  1.大地技師公會所憑據鑑定之交通部交通工程手冊係在79年頒
    布，93年1月修訂，依該手冊前言「本規範編訂原則」第1點
    記載「本手冊適用於中華民國境內各項交通工程設施之規劃
    及設計」之內容，可知該手冊僅適用於79年交通工程手冊頒
    布後所新規劃及設計之新道路，而不溯及適用79年以前已完
    成之舊有既成道路；且據前開編訂原則第2 點記載「本手冊
    旨在提供有系統的一般性設計原則及應用方法，各單位於應
    用時仍應考量自身需求」之內容，可見交通工程手冊僅是一
    般性設計原則及應用方法的建議與參考，對於各機關並無強
    制拘束力，而不得將之毫無限制強行要求全部均應適用於被
    告所屬行政區域內。另上開編訂原則第4 點亦記載「本手冊
    著重於公路之交通工程設施之規劃設計，市區道路部分得參
    考各市區道路主管機關之相關規範」，交通工程手冊第1 章
    總則1.1 目的更記載「本手冊在於訂定高速公路、快速公路
    與一般公路等有關交通工程設施規劃及設計之基本準則…」
    、1.3應用第3點記載「現有交通工程設施之標準，如有較本
    手冊為低者，應於更新作業時提高其標準…」、第8 章交通
    安全防護設施第8.2.1 （路側護欄）設置準則記載「以設計
    速率大於或等於80公里/ 小時之道路為設置之主要考量對象
    …」，足見交通工程手冊適用之對象以「一般公路」為原則
    ，「市區道路」部分則授權各市區道路主管機關辦理。準此
    ，系爭事故發生路段既為57年以前開闢之舊有既成市區道路
    ，且非速率大於或等於80公里/小時及填築路堤而成之高速
    公路、快速公路或一般公路，本案應無交通工程手冊之適用
    ，大地技師公會之鑑定意見即不得作為判斷系爭事故發生路
    段是否應設置護欄之依據。
  2.又被告依市區道路交通條例第32條之規定，於64年制定臺北
    市市區道路管理規則，其中第52條規定市區道路得視需要設
    置永久性或臨時性之行人護欄或行車護欄，因仰德大道行車
    速限僅每小時40公里，且系爭事故發生地點為直線路段，該
    路段前方之丁字路口已設有號誌，依一般經驗可合理期待用
    路人正常行車並受號誌之管制，而無行車安全之虞，故被告
    基於上述情況與考量政府預算等情，認無須於仰德大道全線
    設置護欄，並無不當。
  (五)聲明：
  1.駁回原告之訴。
  2.如受不利之判決，願供擔保請准宣告免予假執行。
三、兩造不爭執事項：
  (一)原告駕駛許志宏駕駛系爭遊覽車，於96年6 月24日上午8時2
    分許自新竹縣竹東火車站搭載美商嘉康利股份有限公司員工
    前往臺北市陽明山中山樓，下午6時15分許行經仰德大道2段
    興永公路口時，許志宏因煞車未發生作用，以車身擦撞車道
    右側護欄減速，車行至仰德大道2 段78號燈桿至79號燈桿處
    追撞前方自小客車，遊覽車失控衝出道路翻落於路旁駁坎下
    方約70公尺深山谷中，並造成乘客8人死亡24人輕重傷。
  (二)系爭事故現場之路旁原無護欄，被告於事故發生後派員加設
    護欄完畢。
  (三)臺灣士林地院97年度交訴字第29號刑事判決判處許志宏因業
    務過失致人於死，處有期徒刑6月（見本院卷一第29 頁至第
    31頁反面）。
  (四)原告已賠償原證一死傷乘客名冊除編號9 林鳳嬌以外者賠償
    金額共4688萬8352元（見本院卷一第116頁）。
  (五)原告已賠償林鳳嬌1050萬元（見本院卷一第123頁至第127頁
    、第129頁）。
  (六)原告因本件事故支出救助拖吊費用63萬元，測速照相設備修
    復費用37萬元（見本院卷一第5頁至第7頁、第41頁至第41頁
    反面）。
四、本件爭點：
  (一)原告依國家賠償法第3條請求賠償，有無理由？
  1.系爭事故現場未設置護欄，是否為被告就公有公共設施因設
    置或管理有欠缺？
  2.系爭事故之發生，與事故現場未設置護欄是否有相當因果關
    係？
  3.系爭事故之發生，是否為原告駕駛許志宏之過失所致？原告
    是否應與自己之過失負同一責任？
  (二)如認被告應負國家賠償責任，被告應給付之金額為何？被告
    主張過失相抵，有無理由？
五、得心證之理由：
  (一)按公有公共設施因設置或管理有欠缺，致人民生命、身體或
    財產受損害者，國家應負損害賠償責任，國家賠償法第3 條
    第1 項固定有明文；惟所謂公共設施之設置有欠缺，係指公
    共設施建造之初，即存有瑕疵而言；管理有欠缺者，係指公
    共設施建造後未妥善保管，怠為修護致該物發生瑕疵而言，
    最高法院95年台上字第923 號判決意旨可參。
  (二)查原告雖主張系爭事故之發生乃系爭事故發生路段未設置護
    欄，亦無設置任何標誌警示或指示，自屬公有公共設施之設
    置或管理有欠缺，被告應依國家賠償法第3 條之規定負賠償
    責任云云；然查：
  1.系爭事故之發生係因許志宏於上山之長途駕駛中頻踩煞車致
    煞車來令片過熱而產生臭味，許志宏原應注意檢查該車之煞
    車裝置並做適當之安全處置，且依其當時在停車場等候嘉康
    利公司員工會議結束期間時間充裕之情況，並無不能注意之
    情事，竟疏未注意而未檢查該車之煞車裝置，亦未做任何安
    全處置；嗣於同日下午4 時53分許駕駛系爭遊覽車自停車場
    前往預備載客上車地點，在同日下午6 時15分許，在上址附
    近預備載客處，搭載嘉康利公司之員工後，沿臺北市士林區
    ○○○道由北往南方向行駛時，亦本應注意大型車輛下山時
    應以低速檔行駛，並應開啟該車煞車鼓之冷卻水系統，冷卻
    煞車來令片，以避免煞車來令片因磨擦過熱而減低摩擦阻力
    ，又行駛於長下坡路段時，應適時利用輔助煞車如引擎煞車
    （排低速檔）降低車速，若遇下坡速度過快時，應以更低速
    檔煞車慢行之方式減速，不得以頻踩煞車之方式減速，且駕
    駛人應注意依道路速限行駛，不得超速駕駛，更應注意車前
    狀況，並隨時採取必要之安全措施，而依當時天候為晴、日
    照充足、視線良好、道路平坦等情形，並無不能注意之情事
    ，竟疏未注意，於駕車行駛前開長下坡路段時，未使用低速
    檔而以第3、4、5 檔行駛，亦未開啟煞車鼓之冷卻水系統，
    並以頻踩煞車之方式減低車速，且超過道路速限駕駛，復未
    注意車前狀況，於同日晚上6 時28分26秒許，加速至時速49
    公里行駛，約在2分30秒內減速至時速10公里行駛，在1分鐘
    後又加速至時速46公里行駛，待行經仰德大道2 段與永公路
    口時，適前方由訴外人廖淑婷所駕駛之車牌號碼3135-KS 號
    自小客車因遭永公路口號誌管制緩慢疏解之下山車流阻擋，
    正以時速20公里慢速前進，許志宏見狀欲緊急踩煞車，惟該
    車煞車系統已因其上揭未開啟煞車鼓冷卻水系統、未使用低
    速檔行使、頻踩煞車及超過道路速限駕駛等不當行為致煞車
    來令片過熱而減低摩擦阻力，致煞車力減損，許志宏因而誤
    認該車煞車系統失靈，雖試圖以車身擦撞右側路側護欄之方
    式減速，卻因該處後方路段並無路側護欄可供擦撞而無法減
    速，乃追撞上揭廖淑婷駕駛之自小客車車尾，致該自小客車
    失控衝撞對向由訴外人余曉靜駕駛搭載訴外人鄭佳玲之車牌
    號碼2816-KM 號自小客車，造成廖淑婷、余曉靜及鄭佳玲分
    別受有傷害，許志宏復疏未注意控制車輛，將車輛向右偏閃
    致該車失控衝出道路，翻落於路旁駁坎下方約70公尺深之山
    谷中，致系爭遊覽車上之乘客分別因而死傷乙節，業據許志
    宏於本院97年度交訴字第29號刑事案件審理中坦承不諱，並
    有財團法人車輛研究測試中心車輛型式安全及品質一致性審
    驗報告、臺灣租車旅遊集團車輛歷史維修紀錄表、e-go臺灣
    租車旅遊集團營業大客車職業駕駛人訓練教材、臺北市政府
    警察局士林分局96年7月17日北市警士刑字第09631767100號
    函及所附之樺崎實業股份有限公司出具之車牌號碼A5-171號
    車輛行車紀錄器分析報告書、臺北市政府警察局士林分局96
    年8月1日北警士刑字第09631941700 號函及所附之車牌號碼
    A5-171號車輛行車紀錄卡、臺灣觀光巴士公司96年6 月24日
    GPS 自動導航系統資料、中央警察大學交通學系陳高村副教
    授出具之道路交通事故鑑定報告書、臺灣士林地方法院檢察
    署檢察官96年6 月27日勘驗筆錄、臺北市政府警察局士林分
    局現場勘查報告、道路交通事故現場圖、道路交通事故補充
    資料表、許志宏之酒精測定紀錄表、道路交通事故調查報告
    (一)、(二)及臺北市○○○○○道路交通事故肇事人自首情形紀
    錄表各1份、衛生署新竹醫院診斷證明書2紙、臺北市政府警
    察局士林分局道路交通事故談話紀錄表4 份、臺灣觀光巴士
    公司估價單5張及維修工作單7張、馬偕紀念醫院臺北院區淡
    水院區、新竹分院乙種診斷證明書6 紙、相驗屍體證明書及
    法醫驗斷書各8 份、事故現場暨車損照片40張在卷可稽（見
    臺灣士林地方法院97年度交訴字第29號卷第122 頁、臺灣士
    林地方法院檢察署96年度偵字第8489號卷一第184頁至第202
    頁、第215 頁、第224頁至第225頁、第233頁至第256頁、第
    260 頁至第296頁、卷二第9頁至第12頁、第25頁至第27頁、
    第41頁至第49頁、第145頁至第276頁、第290頁至第488頁、
    卷三第184頁至第223頁、臺灣士林地方法院檢察署96年度相
    字第407 號卷一第89頁、第93頁、第97頁、第101頁、第105
    頁、第109 頁、第113頁、第122頁、第130頁至第217頁、第
    275頁至第278頁），堪信系爭事故之發生乃因許志宏於系爭
    遊覽車於上山之長途駕駛中頻踩煞車致煞車來令片過熱產生
    臭味時，並未在等候嘉康利公司員工會議之充裕時間內檢查
    系爭遊覽車之煞車裝置與做安全處置，且在下山駕駛長下坡
    路段時，未使用低速檔行使，亦未開啟煞車鼓之冷卻水系統
    ，又於超速駕駛之情況下，再以頻踩煞車之方式減低車速，
    致使系爭遊覽車之煞車來令片過熱而減低摩擦阻力，減損煞
    車力，許志宏方會在未注意車前狀況之情形下，誤認系爭遊
    覽車之煞車系統失靈，於未能繼續以車身擦撞右側護欄之方
    式減速時追撞他人車輛，並在未注意控制系爭遊覽車之情況
    下，將系爭遊覽車右偏衝出道路翻落山谷，許志宏就系爭事
    故之發生確存有上開過失。
  2.又原告固主張被告未於系爭事故發生路段設有護欄，致許志
    宏未能繼續以車身擦撞護欄之方式減速，終至追撞他人車輛
    並翻落山谷，應屬國家賠償法第3條第1項所指公有公共設施
    之設置或管理有欠缺云云；惟查：
  (1)國家賠償法第3條第1項規定所謂公共設施之設置有欠缺，係
    指公共設施建造之初，即存有瑕疵而言，管理有欠缺者，係
    指公共設施建造後未妥善保管，怠為修護致該物發生瑕疵而
    言，業如上述，系爭事故發生路段原既未設有護欄，則難謂
    被告有何在建造護欄之初，該護欄即存有瑕疵或未於護欄建
    造後妥善保管，致護欄發生瑕疵之情，自不符國家賠償法第
    3條第1項所定之要件。
  (2)再者，依64年8月22日發布、98年7月23日廢止之臺北市市區
    道路工程設計規範與65年3月4日發布、86年3月3日廢止之臺
    北市市區道路工程設計標準之規定，其中僅臺北市市區道路
    工程設計標準第47條規定高架高速道路應設高度（包括緣石
    ）不得低於80公分之護欄，就其他市區道路未設有必須設置
    護欄之強制規定；而64年8月22日發布、82年9月16日修正之
    臺北市市區道路管理規則第52條則僅規定市區道路得「視需
    要」設置永久性或臨時性之行人護欄或行車護欄，同未賦予
    主管機關有於臺北市市區道路強制設置護欄之義務。是以，
    系爭事故發生路段為陽明山仰德大道2 段78號燈桿至79號燈
    桿處，乃57年以前開闢之舊有市區道路，非出入口受管制之
    高速或高架道路，依前揭相關法令規範，被告即無應在系爭
    事故發生路段強制設置護欄之義務。
  (3)至大地技師公會之鑑定結果雖認系爭事故發生路段位於「宜
    設置護欄」之範圍內（見本院卷附鑑定報告第8 頁）；然大
    地技師公會所憑鑑定之交通工程手冊係於79年頒布，並無法
    源依據，僅為中華民國境內交通工程規劃設計與施工監造維
    護之參考，各單位於應用時仍須考量自身需求，在現有交通
    工程設施標準較該手冊低時，於更新作業提高其標準，或在
    有增設必要時予以增設（見本院卷二第10頁反面），亦即各
    主管機關就此仍具有一定之行政裁量空間，並無依交通工程
    手冊內容強制作為之義務。是以，系爭事故發生路段既係於
    該交通工程手冊頒布前之57年即已存在之市區道路，斯時當
    無從依循交通工程手冊之內容予以規劃與設計，縱57年開闢
    陽明山仰德大道時之公共工程施工標準較79年交通工程手冊
    之標準為低，被告亦僅須於更新作業時提高其標準，並在認
    有增設設施必要時予以增設，非謂被告有在交通工程手冊頒
    布後全面遵循其規劃與設計之義務。況據該交通工程手冊第
    8 章交通安全防護設施之內容，所謂「路側護欄」固有降低
    兩向車輛對撞及減少車輛意外駛出路外而遭受傷害之功能，
    惟該路側護欄之設置準則係以設計速率大於或等於80 公里/
    小時之道路為設置主要考量對象，其他道路則視實際需要參
    考使用（見本院卷一第143頁至第143頁反面），故系爭事故
    發生路段既非設計速率大於或等於80 公里/小時之道路，且
    為直線路段，該路段前方丁字路口復有設置交通號誌予以管
    制（見臺灣士林地方法院檢察署96年度偵字第8489號卷二第
    153 頁），應認被告於行政裁量之範圍內未於系爭事故發生
    路段全面設置護欄，並無不當，而無國家賠償法第3條第1項
    所定公有公共設施設置或管理欠缺之情。
  (4)另人民依上開規定請求國家賠償時，尚須人民之生命、身體
    或財產所受之損害，與公有公共設施之設置或管理之欠缺，
    具有相當因果關係，始足當之，亦即在公有公共設施因設置
    或管理有欠缺之情況下，依客觀之觀察，通常會發生損害者
    ，即為有因果關係，如必不生該等損害或通常亦不生該等損
    害者，則不具有因果關係，同有最高法院95年台上字第 923
    號判決意旨可佐。查系爭事故既係因許志宏未於行車前檢查
    系爭遊覽車之煞車裝置與做安全處置，於行車中未正當駕駛
    （如在下山駕駛長下坡路段時，未使用低速檔行使、未開啟
    煞車鼓之冷卻水系統、超速駕駛、以頻踩煞車之方式減低車
    速、未注意車前狀況等），於行車發生緊急狀況後又未採取
    適當安全應變措施所致（見臺灣士林地方法院檢察署96年度
    偵字第8489號卷三第223 頁），該護欄存在與否即與系爭事
    故之發生無涉。
六、綜上所述，被告依相關法令規範既無於系爭事故發生路段有
    設置護欄之義務，原告當不得以系爭事故之發生遽認被告有
    違反國家賠償法第3條第1項規定之情事，況系爭事故發生路
    段原未設有護欄，本即不符國家賠償法第3條第1項所定「公
    有公共設施因設置或管理有欠缺」之要件。是以，系爭事故
    之發生既係因許志宏存有(一)未檢查系爭遊覽車之煞車裝置與
    做安全處置、(二)在下山駕駛長下坡路段時，未使用低速檔行
    使、(三)未開啟煞車鼓之冷卻水系統、(四)超速駕駛、(五)以頻踩
    煞車之方式減低車速、(六)未注意車前狀況、(七)未注意控制系
    爭遊覽車等過失所致，核與被告設置護欄與否無因果關係，
    從而，原告依國家賠償法第3 條之規定，請求被告給付6071
    萬6568元，及自起訴狀繕本送達翌日即98年7 月18日起至清
    償日止，按週年利率百分之5 計算之利息，洵屬無據，應予
    駁回。
七、原告之訴既經駁回，其假執行之聲請即失所附麗，應併予駁
    回。
八、本件事證已臻明確，兩造其餘攻擊防禦方法與判決之結果不
    生影響，爰不另贅論，併此敘明。
九、據上論結，本件原告之訴為無理由，依民事訴訟法第78條，
    判決如主文。
中    華    民    國    100    年    5    月    25    日
                  民事第二庭  審判長法  官  張松鈞
                                    法  官  陳杰正
                                    法  官  羅郁婷
以上正本係照原本作成。
如對本判決上訴，須於判決送達後20日內向本院提出上訴狀。如
委任律師提起上訴者，應一併繳納上訴審裁判費。
中    華    民    國   100    年    5     月    26    日
                                    書記官  楊婷雅